【裁判字號】    91,簡,728
【裁判日期】    920509
【裁判案由】    綜合所得稅
【裁判全文】
臺北高等行政法院判決                              九十一年度簡字第七二八號
    原      告  甲○○
    被      告  財政部臺灣省北區國稅局
    代  表  人  林吉昌（局長）住同右
    送達代收人  乙○○
右當事人間因綜合所得稅事件，原告不服財政部中華民國九十一年六月七日台財訴字
第０九一００一九九六八號訴願決定，提起行政訴訟。本院判決如左：
    主  文
原告之訴駁回。
訴訟費用由原告負擔。
    事  實  及  理  由
一、事實概要：緣原告民國（下同）八十八年度綜合所得稅結算申報，與其配偶閔孫
    蘭芝所得分開申報，各申報綜合所得總額為新台幣（下同）七四七、四一二元及
    三一一、一三三元，且未於申報書內載明配偶關係，違反所得稅法第十五條規定
    ，案經被告查獲，審理違章成立，除補徵綜合所得稅一八、四五五元（原告已於
    九十年十月十七日繳納）外，並依所得稅法第一百十條第一項規定處所漏稅額一
    七、八０四元一倍之罰鍰一七、八００元（計至百元止）。原告就罰鍰處分不服
    ，申經復查結果，未獲變更，循序提起訴願，亦遭駁回，遂提起本件行政訴訟。
二、原告起訴意旨略稱，(一)原告與配偶申報八十八年度綜合所得稅，主要是因為誤解
    夫妻分開計稅，以及未曾料到填寫申報書還另有限制，所以才發生分開申報的結
    果。但是在填表申報時，曾經國稅局輔導人員指導協助，兩份申報書同時同地合
    併報繳；納稅義務人應課稅的所得額，也均據實申報，並檢附完整的扣繳憑單，
    被告所稱的短報或漏報與事實不符。(二)防止納稅人夫妻填錯表的方法其實很簡單
    ，只須國稅局將現有「一般」及「簡式」兩種申報表格以外，增加「夫妻合併」
    申報的表格，就可收到立竿見影的效果。新聞報導每年都有將近三十五萬對夫妻
    報錯稅。每年有這麼多人搞不清楚，難道不值得被告在申報手續上有所改進，而
    須年年用罰鍰對待納稅人？(三)被告於八十九年八月間，已無異議核定通過本案，
    說明當時被告承辦人員，對於夫妻合併申報的規定，與納稅人同樣不知情。且本
    案申報時曾經過被告輔導人員協助指導，事後仍然出錯，證明被告輔導人員，對
    於夫妻合併申報也不清楚。被告承辦人或輔導人員對該規定，都不知道，為甚麼
    一定要苛求納稅人？而且還借用短漏報理由罰鍰處分？(四)原告與配偶應課稅之所
    得額均已據實申報，扣繳憑單也檢送齊全，分開申報並不足構成所得稅法罰鍰處
    分的理由。被告有鑒於此，曾在九十年九月四日發出的處分書中，加列受處分人
    （原告）「短漏報配偶利息所得三、四一九元」的違法事項。在原告察覺此事並
    指出不實後，被告於九十一年二月一日的復查決定書中，業已承認。(五)被告八十
    五年與戶政機關建立「網路連線」、財稅資料中心支援稽徵機關辦理查核業務、
    以及運用戶籍資料防止逃漏稅等情形，在財稅資料中心網站公布，已是眾所週知
    之事。但是被告與財政部為了增加原告短漏報配偶利息事，未能順利成為罰鍰理
    由，因此在訴願答辯書及訴願決定書中，另提：「夫妻（指原告與配偶）分開申
    報而未於申報書寫明配偶關係，致稽徵機關無法歸戶其所得合併課稅」作為新理
    由。但此一說法，不僅否定了稽徵機關與戶政機關數年來網路連線的成就與功績
    ，也與財稅資料中心網站公布的「作業績效」不符；尤其與被告先前所發的公文
    ，內稱利息所得三、四一九元是原告配偶所有，更是後語不對前言，自相矛盾。
    (六)被告指本案短漏報所得額，也就是指納稅人欠繳稅款。既然有此情況，承辦機
    關在一年多前，為何不依正常作業程序通知補稅反而退稅？又為何將本案擱置年
    餘，延遲到會計年度結束才辦理？如果「先退稅後處理」的方式合法可行，那麼
    納稅人「先申報後補辦」，為何不可，而且還須受罰？(五)本案所得稅申報書係中
    和市公所收件，承辦機關的公文錯誤將中和市公所寫成新店市公所；原告配偶的
    名字也四度被寫錯。承辨機關作業上發生違失，用「敘明」兩字就輕易了結；案
    件處理失當，也不受法律處分。但是本案兩位年近六、七十歲的納稅人只因一份
    申報書，就被指為短報漏報，不給更正補救機會，就直接罰鍰處分。這種只許官
    錯不准百姓錯的作風，難道就是所謂的依法行政、為民服務？(八)被告引用的所得
    稅法為第十五條、第七十一條、第一百十條，並未規定夫妻分開申報等於短報漏
    報；或者是違反上述法令須受罰鍰處分。因之承辦機關以罰鍰處分本案，並未依
    照法律規定云云。
三、按「納稅義務人之配偶，及合於第十七條規定得申報減除扶養親屬免稅額之受扶
    養親屬，有前條各類所得者，應由納稅義務人合併報繳。」及「納稅義務人已依
    本法規定辨理結算申報，但對依本法規定應申報課稅之所得額有漏報或短報情事
    者，處以所漏稅額兩倍以下之罰鍰。」分別為所得稅法第十五條第一項及第一百
    十條第一項所明定。次按「夫妻分開申報而未於申報書寫明配偶關係，致稽徵機
    關無法歸戶其所得合併課稅者，應依所得稅法第一百十條第一項歸戶補稅送罰。
    其漏稅額計算，應以夫妻合併課徵計算之應納稅額，減除夫妻分開申報各自計算
    之應納稅額後之差額認定。」復經財政部以六十九年四月三十日台財稅第三三四
    四九號函釋在案，核與上開所得稅法條文規定意旨無違，應予適用。
四、本院查：
  (一)本案原告八十八年度綜合所得稅結算申報，與其配偶閔孫蘭芝所得分開申報，各
    申報綜合所得總額為七四七、四一二元及三一一、一三三元，且未於申報書內載
    明配偶關係，違反所得稅法第十五條規定，案經被告所屬中和稽徵所查獲，審理
    違章成立，除補徵綜合所得稅一八、四五五元外，並以夫妻合併課徵計算之應納
    稅額，減除夫妻分開申報各自計算之應納稅額後之金額，核定原告漏報所得稅一
    七、八○四元，處以所漏稅額一倍之罰鍰一七、八○○元（計至百元止），揆諸
    首揭規定，洵無不合。至原告主張因為誤解夫妻分開計稅，以及未曾料到填寫申
    報書還另有限制，所以才發生分開申報的結果，並無短報或漏報事實乙節，按「
    人民違反法律上之義務而應受行政罰之行為，法律無特別規定時，雖不以出於故
    意為必要，仍須以過失為其責任條件，但應受行政罰之行為，僅須違反禁止規定
    或作為義務，而不以發生損害或危險為其要件者，推定為有過失，於行為人不能
    舉證證明自已無過失時，即應受處罰。」為司法院釋字第二七五號解釋在案，本
    案原告主張因誤解法令之故，致漏未將配偶所得合併申報云云，參酌其夫妻分開
    申報，且均未於申報書配偶欄載明配偶資料（即空白），足見原告雖非故意，惟
    難謂無過失，依前揭規定，即應受罰。
  (二)至原告主張本案申報時曾經過被告輔導人員協助指導及若涉短漏報所得額，為何
    又「先退稅」乙節，查中和市公所於結算申報期間所請輔導人員，代納稅義務人
    填寫、複核申報書等，純係服務性質，僅依納稅義務人提供之資料代為填寫、計
    算或複核，非執行稽徵機關之公務，納稅義務人自應提供完整資料並檢視填報內
    容有無疏漏，不得事後諉卸違章責任；又被告所屬中和稽徵所依申報資料先行退
    稅，並未改變原告夫妻分開申報所得稅之事實，則被告於核課期間內審查核定補
    稅，即無不合。另原告主張違章處分書所載漏報配偶利息所得三、四一九元部分
    ，業於復查決定時更正為原告本人所得，並無漏報情事，且對於核定本件原告短
    漏報所得之金額並無影響。又本件被告對原告裁處漏稅額一倍之罰鍰，合乎財政
    部所訂「稅務違章案件裁罰金額及倍數參考表」之標準，並無裁量逾越及濫用權
    力情事，併此明。
五、綜上所述，本件罰鍰處分於法並無不合，復查及訴願決定遞予維持，均無違誤，
    原告起訴意旨，仍執前詞及個人主觀之見解，請求撤銷訴願決定及原處分，為無
    理由，應予駁回。又本件依卷內資料，事證已臻明確，爰不經言詞辯論為判決。
據上論結，本件原告之訴為無理由，爰依行政訴訟法第二百三十三條第一項、第九十
八條第三項前段，判決如主文。
中    華    民    國    九十二      年        五      月      九        日
                                  臺北高等行政法院  第三庭
                                                    法  官  林文舟
右為正本係照原本作成。
本件以訴訟事件所涉及之法律見解具有原則性者為限，始得於本判決送達後二十日
內向本院提出上訴狀並表明上訴理由，如已於本判決宣示後送達前提起上訴者，應
於判決送達後二十日內補具上訴理由（均按他造人數附繕本），且經最高行政法院
許可後方得上訴。
中    華    民    國    九十二      年        五      月      十二      日
                                                    書記官  余淑芬


司法院資訊處製作；財團法人民間司法改革基金會備份。
